【裁判字號】    90,上更(二),223
【裁判日期】    901212
【裁判案由】    偽造文書等
【裁判全文】
臺灣高等法院臺南分院刑事判決          九十年度上更(二)字第二二三號       潛
      上  訴  人  臺灣臺南地方法院檢察署檢察官
      上  訴  人
      即  被  告  丁  ○  ○
      選任辯護人  王  奕  棋
右上訴人因被告偽造文書等案件，不服臺灣臺南地方法院八十四年度訴字第一一○二
號中華民國八十五年六月十一日第一審判決（起訴案號：臺灣臺南地方法院檢察署八
十三年度偵字第一一一○○號，併辦案號：同署八十四年度偵字第六八七○號），提
起上訴，經判決後，由最高法院第二次發回更審，本院判決如左：
      主      文
原判決撤銷。
丁○○行使偽造私文書，足以生損害於他人，處有期徒刑伍月，如易科罰金，以佰
元折算壹日。
      事      實
一、丁○○於民國（下同）八十一、二年間係台南市第五信用合作社（下稱五信合作
    社）永樂分社職員，擔任該社小出納業務，因與該社存款女客戶吳高格（已於八
    十三年二月二十一日死亡）熟識，吳高格不識字，至該社辦理存提款均委由其代
    寫相關資料，極得吳高格信賴。吳高格於八十二年十月十六日至同年月二十三日
    至泰國旅遊，將活儲存摺及印鑑章交由其保管，認有機可乘，竟意圖為自己不法
    之所有，於八十二年十一月十九日，利用其小出納身分得自行核發新台幣（下同
    ）二十萬元領款額度之機會，違背保管印鑑章之任務，擅自偽造吳高格領取十萬
    四千四百元之取款憑條，並盜蓋吳高格之印鑑章於其上，使五信合作社陷於錯誤
    ，如數付予現款，足生損害於吳高格。
二、案經吳高格之配偶丙○○及子吳釘貴訴請暨台南市調查站移送臺灣臺南地方法院
    檢察署檢察官偵查起訴。
      理      由
一、訊據上訴人即被告丁○○固坦承有於前揭任職五信合作社小出納業務期間，代被
    害人吳高格填載上開二張取款憑條領取該款之事實，惟矢口否認有行使偽造私文
    書、詐欺、背信等犯行，辯稱：伊為合作社職員為客戶服務原屬份內之事，況又
    因與吳高格時常往來，且吳高格不識字，是以吳高格至永樂分社有事必找伊，而
    伊亦依其所囑為其服務，此種金融機關職員為客戶服務之事，在台南市第五信用
    合作社或其他行社不乏其例，無任何特殊之處，且伊未曾代吳高格保管存摺及印
    鑑章，吳高格出國前曾對其交待，於出國期間如有人持彼印鑑章及存摺前來領款
    ，在二十萬元額度內任令提領，八十二年十一月十九日該筆十餘萬元，係一位前
    曾與吳高格來合作社提款之中年婦女，持吳高格之存摺及印鑑章前來提領，伊核
    對存摺及印鑑章無誤後，始對該婦女付款，未中飽該款，亦不知悉該婦女姓名，
    如其有中飽上開二筆款項，吳高格不可能於生前長期悶不作聲，迄死後始由告訴
    人丙○○及吳釘貴發現追查云云。
二、經查：
(一)被害人於八十二年十一月十六日至同年月二十三日前往泰國旅遊，不惟據告訴人
    丙○○、吳釘貴迭在偵審中指訴不移，被告亦不否認其情，復有承辦旅行社出具
    之證明書一紙存卷可憑，顯見被害人於出國期間確在國外，根本無從親至合作社
    領款至明。又被害人出國期間即十一月十九日，確遭人以其印鑑章填載取款憑條
    ，向五信合作社領取十萬四千四百元之事實，亦有取款憑條附卷可佐。被告既坦
    承該取款憑條係其所寫，且被告在該取款憑條上之出納及驗印處核章，被告復未
    能提出領取該款之婦女姓名以供查核憑信，再參以五信合作社大出納乙○○於原
    審證稱：被告所擔任之小出納，對於二十萬元以下之款項可自行核章發給等情，
    參以金融司命合庫就本案對五信進行金融檢查報告指出「吳高格八十二年十一月
    十九日出國期間，其活儲帳戶被提領一○四、四○○元（使用支打字機），經查
    該支出憑證（取款憑條）驗印及出納欄蓋有丁○○之印章，係無摺提領現金，本
    次檢查期間發現該社永樂分社有代替客戶保管存摺，核與財政部（五六）台財錢
    發第○五一五六號令規定未合」等字樣，有該報告內容附卷可查，益證被告確有
    保管被害人印鑑章及存摺，並利用被害人出國及保管該印鑑章之便，違背任務盜
    用印鑑章偽造該取款憑條，向五信合作社詐領該款入己無疑，否則被告何來該被
    害人之印鑑章，製作取款憑條用以領款？所辯解未曾代被害人保管存摺及印鑑云
    云，不足採信。
(二)被害人前於八十一年十一月二十日出國期間，仍有存款一百五十萬九千五百三十
    四元之事實，雖有五信合作社於該日之活儲存款收入傳票，及該被害人之出國資
    料在卷為證，然因存款非若提款需有存摺及核對印鑑章手續，祗需填妥被害人帳
    戶之存款憑條已足；另被告於十一月十九日雖僅提款十餘萬元，致被害人之帳戶
    內尚有鉅額存款，惟此乃被告為符合其二十萬元額度權限所故為；又縱認告訴人
    丙○○及吳釘貴在警訊及原審中所言被害人死後在家中，發現找到被害人之存摺
    及印鑑章無訛，亦因嗣後該被害人之存款帳戶已無鉅款可領，當係被告無再繼續
    保管之必要而予返還所致；均不足資為被告有利之論據。
(三)被告又辯稱：如其有中飽上開筆款項，被害人不可能於生前長期悶不作聲，迄死
    後始由告訴人丙○○及吳釘貴發現追查云云。惟往昔人們相信金融機關之信用，
    因此告訴人因信任致未過問，亦屬正常之事，近因金融機關職員良莠不齊，時有
    冒領客戶存款之事，見諸報端，部分被害人出於疏忽而未異議，何況吳高格不識
    字，且被告又認吳高格作姑媽，因此五信之存款乃信任被告，由被告處理，故被
    被害人生前長期未作聲，乃因吳高格不識字，無從異議，迨死後始經告訴人丙○○及吳釘貴發現有異而追查，尚非不可理解，亦與經驗法則無違。
(四)綜上各情觀之，足認被告前開所辯，要屬畏罪卸責之飾詞，無足取信。本件事證
    已臻明確，其犯行洵堪認定。
三、查被告受被害人委託保管印鑑章及領款，意圖為自己不法之所有，以偽造取款條
    方式向五信合作社盜領該被害人之存款，自足生損害於該被害人。核其所為，係
    犯刑法第二百十六條、第二百十條之行使偽造私文書，第三百三十九條第一項之
    詐欺取財罪。其盜用被害人印章係偽造私文書之部分行為，其偽造私文書之低度
    行為應為其行使之高度行為所吸收，均不復另論。所犯前開二罪間，有方法結果
    之牽連關係，應從一重按行使偽造私文書罪處斷。其所犯詐欺取財犯行雖未經起
    訴，因與起訴之偽造私文書部分，有裁判上一罪之牽連犯關係，為起訴效力所及
    ，本院自應併予審判。原審以被告罪證明確，因予被告論罪科刑，固非無見；惟
    查（一）刑法上之背信罪乃一般違背任務之犯罪，若為他人處理事務，意圖為自
    己或第三人不法之所有，以詐術使他人交付財物者，應成立詐欺罪，不能論以背
    信罪（最高法院六十三年台上字第二九二號判例參照）。本件原判決仍以刑法第
    三百四十二條第一項之背信罪，對被告予以論罪科刑，容有未當。（二）原判決
    將偽造取款條上所盜蓋之吳高格真正印文亦予沒收，亦有違誤。（三）刑法第四
    十一條原規定得易科罰金之範圍為最重本刑三年以下有期徒刑之罪，業於九十年
    一月四日修正，於同年一月十二日公布施行，將得易科罰金之適用範圍擴大為最
    重本刑五年以下有期徒刑之罪，自以修正後之新法較為有利，依刑法第二條第一
    項規定，自適用修正後之新法規定，被告所犯刑法第二百十六條、第二百十條之
    行使偽造私文書為最重本刑五年以下有期徒刑之罪，原判決諭知被告有期徒刑五
    月，未及比較適用修正後之刑法第四十一條規定，諭知被告如易科罰金以三百元
    折算一日，洵有未洽。被告上訴意旨，否認犯罪；以及公訴人上訴意旨，指摘原
    判決未認定被告有盜領九十九餘萬元部分，雖無足取，惟原判決既有前開可議之
    處，自屬無可維持，應由本院將原判決撤銷改判。爰審酌被告之素行、犯罪之動
    機、目的、手段、被害人所受損害、及其犯後態度等一切情狀，量處有期徒刑五
    月，並諭知如易科罰金以三百元折算一日之標準，以資懲儆。
四、公訴意旨另以：被告於八十一年十一月二十七日，利用吳高格委託其領取四百零
    三萬三千九百二十六元之機會，意圖為自己不法之利益，違背其任務，在取款憑
    條上偽造取款金額五百零二萬八千二百元，並盜蓋吳高格印章，使五信合作社之
    大出納乙○○將五百零二萬八千二百元如數交付丁○○，丁○○除將四百零三萬
    三千九百二十六元交付吳高格外，將餘額中飽私囊，因認被告此部分行為亦涉有
    行使偽造私文書及背信等罪嫌云云。公訴人認被告涉有此部分犯行，無非以乙○○證稱：並無吳高格急需用錢，由丁○○先向出納借九十多萬元之情形，而丁○○在取款條上寫找0000000元不知係何意思，但確實無五百多萬元傳票，
    先借九十多萬元，再找四百多萬元等語為所憑依據。訊據被告矢口否認有此部分
    犯行，辯稱：那次係吳高格拿十張定期存單至合作社，大聲稱今天欠五百多萬，
    要先拿九十萬元，外面有人在等，餘額等一下再回來拿，伊乃先向乙○○借支九
    十多萬元交與吳高格，並在取款憑條上載明尚須給付之餘額，伊未將九十多萬元
    中飽私囊等語。經查：
(一)吳高格於八十一年十一月二十七日確曾向五信合作社領取五百零二萬八千二百元
    ，有取款憑條一紙在卷可按，惟該取款憑條上亦以鉛筆載有「找四百零三萬三千
    九百二十六元」字樣，其筆跡核與被告代吳高格填寫金額之字跡相符，堪認係被
    告所寫，若被告意在將取款憑條上所載金額與交付吳高格之差額中飽私囊，實無
    於取款憑條上再載明「找四百零三萬三千九百二十六元」字樣之必要，則該差額
    九十多萬元是否被告交與吳高格或被告中飽私囊即有可疑。
(二)五信合作社大出納乙○○雖於警訊時證稱：「吳高格所領取之金額均直接告訴丁○○，是否有偏差我無從得知」，檢察官質之：「（有無在傳票寫找00000
    00元）陳稱：「有。但不知道是何意思。但確實沒有說五百萬元傳票，因先借
    九十萬元，再找回四百多萬元」。然經本院再質之乙○○「於偵查中所言何意？
    」，則證稱：「是客戶要求，取款條已寫好，不要再寫，是客戶先要借九十（多
    ）萬元，之後又取四百多萬元，均是當天之事。」（見本院上更一卷第九十七頁
    ）；且依擔保物提供證影本所示，被害人於八十一年七月十五日、十月九日、十
    月十四日、十月十九日、十月三十日、十一月二日、十一月四日、十一月五日、
    十一月六日、十一月十一日、十一月十三日、十一月十九日、十一月二十五日、
    十一月二十七日、十二月十一日、十二月二十八日、八十二年三月五日、四月二
    日、五月十二日、八月二十三日等，先後多次持面額各五十萬元之定期存單多紙
    向五信合作社辦理質押借款（見偵查卷第十四至三十七頁），其中確有於八十一
    年十一月二十七日被害人持十張面額各五十萬元之定期存單辦理質押借款五百萬
    元之情事；據於八十一年十一月二十七日當時坐在被告旁邊辦事之甲○○於警訊
    時證稱：「（你是否發覺過吳高格有領取大額金錢過？大約金額多少？）有過，
    大約在百萬元以上，詳細數目我不清楚，都用賣漁袋裝後，自己取走」，於原審
    審理時證稱：「我有看過吳高格去合作社好幾次，我在合作社的位置就在丁○○
    旁邊，大概（從）八十二年初裝修後。．．」、「（在合作社看過吳高格幾次？
    ）十幾次一定有。」、「吳高格有四、五次都是先跟丁○○說先拿多少錢一會兒
    再來拿其他部分，我也曾問他怎麼剛才來過，現在又來，他說剛才先拿多少錢，
    現來拿其他部分，但都是當日來拿」（見一審卷第二十七頁），並陳明：被告所
    稱八十一年十一月二十七日吳高格進入合作社要求先拿九十幾萬元乙節為真實（
    見一審卷第二十八頁反面），於本院證稱：此筆款項太大，應是在大出納處，但
    吳高格有時提領大筆金錢，只先領走部分，留下部分放在丁○○處，等一下再來
    向丁○○拿云云（見本院上更二卷第一○七、一○八頁）；況被告如僅交四百零
    三萬餘元，被害人必當場發覺，豈能任由被告予以侵吞？於當日領款後，甚而有
    上述八十一年十二月十一日、十二月二十八日、八十二年三月五日、四月二日、
    五月十二日、八月二十三日等，先後六次持面額各五十萬元之定期存單多紙向五
    信合作社辦理質押借款紀錄？自八十一年十一月二十七日領款至其八十三年二月
    二十一日死亡時，已歷時一年有餘，被害人始終未向被告追究？亦未向合作社提
    出抗議？依經驗法則觀之，殊無可能，足見被告所辯：那次係被害人拿十張定期
    存單至合作社，大聲稱今天欠五百多萬，要先拿九十萬元，外面有人在等，餘額
    等一下再回來拿，伊乃先向乙○○借支九十多萬元交與被害人，並在取款憑條上
    載明尚須給付之餘額，伊未將九十多萬元中飽私囊等語，應屬可信。乙○○上開
    警偵訊之供詞，可能應訊時距領款時相隔年餘，以每日出納業務無法記清此事，
    亦可能為避免涉案，急於撇清責任之情，甚為顯然，尚難僅憑此之陳述即為被告
    不利之證據，遽論被告有此部分犯行。
(三)又被告縱其五信用合作社帳戶於八十一年十一月二十七日，有支付王謝惠治十五
    萬一千二百元、匯予林貞潔三十四萬三千零七十四元、償還貸款五十萬元之記錄
    ，本院前審予以核算「被告上開所匯存之三筆現款，總額適為九十九萬四千二百
    七十四元，與上開差額一文不差完全相同，與其認係巧合毋寧認係被告中飽該差
    額後，欲掩飾犯行故為分散該款而來」。然被告矢口否認中飽差額九十九萬四千
    二百七十四元之情，辯稱：同日存入其帳戶之五十萬元現款，係其夫妻為繳房屋
    貸款張羅而來，同日由其匯入友人王肇基之妻王謝惠治帳戶之現款十五萬一千二
    百元，係王肇基臨時所收帳款託其入帳所為，及同日由其匯入友人林貞潔帳戶之
    三十四萬三千零七十四元，係繳付會款而為云云，而被告於八十一年十一月二十
    七日匯予王謝惠治十五萬一千二百元，係王謝惠治之夫王肇基於當日交予被告，
    囑被告將此十五萬一千二百元款項代匯入其妻王謝惠治帳戶，業經王肇基於偵查
    中具結證實，此款則非被告收入之款項；另被告匯予林貞潔三十四萬三千零七十
    四元，係林貞潔參加被告之母互助會標得之會款，囑被告匯予林貞潔，亦據林貞
    潔於偵查中證實，提出會單為證，非被告收入之款項；另被告於偵查中陳明：同
    日其妻陳麗卿自台南市四信永樂分社提出四十六萬元，伊再加上四萬元湊足五十
    萬元，存入自己帳戶，以繳房屋貸款云云，有其提出存摺呈案可證，尚與被害人
    當日所領之款無關，況當日被告自客戶收入交予大出納乙○○不止此三筆，另有
    十一筆，有乙○○蓋章之現金收入副票影本四可證；是核與九十九萬四千二百七
    十四元數額，非完全相同，是難認被告帳戶於該日有三筆款項存入，遽以為被告
    將被害人之九十多萬元差額中飽私囊之不利推論。
(四)綜上所述，被告若真欲將吳高格之九十多萬元中飽私囊，實無在取款憑條上載明
    「找四百多萬元」字樣，而被告對其帳戶該日所存入款項均供明來源，自難僅憑
    乙○○警訊之陳述即遽論被告此部分之罪行，公訴人指訴被告此部犯行尚屬不能
    證明，原應為無罪之諭知，因公訴人認該部分與前揭論罪科刑部分有連續犯裁判
    上一罪關係，爰就該部分不另為無罪之諭知。
五、臺灣臺南地方法院檢察署於原審移送併辦（八十四年偵字第六八七○號、八十九
    年度偵字第一一五八四號），以於本院移送併辦（九十年度偵字第一○五六六號
    、九十年度偵字第一○五六七號），暨告訴人丙○○、吳釘貴聲請上訴意旨略以
    ：被告於八十一年十月九日至八十二年一月八日止，勾結永樂分社之不肖行員，
    盜領告訴人丙○○之配偶，亦即告訴人吳釘貴之母吳高格，在台南市第五信用合
    作社永樂分社0000000帳戶及定期存款，又盜領告訴人丙○○在同社之0
    0000000帳戶內之存款，及告訴人吳釘貴在同社之0000000號帳戶
    ，存款計達一億餘元云云，惟經本院審酌全卷及調閱被告及其相關之親屬之合作
    社存款對帳單、財稅資料、不動產產權異動資料，不足發現上開資料與被害人之
    財產流失之間有何具體之關連性，認此部分與前開論罪科刑部分無裁判上一罪之
    關係，非起訴效力所及，無從加以併辦。此外復查無其他積極確切之證據足以證
    明該情，自難認與前開成罪部分，具有連續犯裁判上一罪之關係，非起訴效力所
    及，本院無從併辦，應檢還由檢察官另行依法偵辦。
六、最高法院前次發回意旨略以：公訴人依第五信合作社所檢送之取款憑條，以被告
    另於八十一年十一月四日、同月六日、十一日、十三日、十九日、二十五日、二
    十七日、及同年十二月三日、同月四日有以用一手法填寫取款條，認被告有連續
    偽造文書之犯行，而移送併辦。惟查，雖依被告於該信用合作社之第00000
    0000號帳戶，除八十一年十一月六日無存款外，其餘各日依序有二十萬元、
    一萬一千零六十元、五十萬元、一百一十四萬六千零三十元、六十六萬、五十萬
    元、一百萬元、八十九萬六百五十元之存款（詳外放證物），但訊據被告否認有
    何犯罪行為，辯稱其母及妻均擔任民間合會會首，利用被告之帳戶出入金錢，所
    以該帳戶金錢出入頻繁云云，而查被告之上開帳戶既不僅供被告個人使用，吳高
    格帳戶在相同期間雖有金錢出入但金額並不相同，亦無法證明被告帳戶之款項即
    係吳高格帳戶之款項轉入，自不能以吳高格帳戶與被告帳戶在同一時間有金錢出
    入遽認被告有偽造文書等犯行。發回意旨又以臺灣省合作金庫金融業務檢查室檢
    查報告、查核項目及內容一、４所載「上述吳高格申請圖章、存摺掛失手續，
    所填之喪失圖章換新印鑑申請書、圖章掛失申請書、遺失補領新存摺申請書、新
    印鑑卡與八十一年三月二十六日開戶印鑑卡之填寫字跡，監事會對本案之監查報
    告認為是被告之筆跡」，該報告第二之六頁２載明「該社永樂分社辦理吳高格存
    單質借案件，供質之定期存單，其背書原蓋印鑑，經存戶申請圖章掛失，並更換
    新印鑑，而於解約單仍蓋掛失前之舊印鑑未蓋更換後之新印鑑，致存單背面留存
    之印鑑與現行印鑑不符，如八十二年九月二十三日解約之○○一九九七及○○二
    一二二號等存單」即屬之等情。認被告涉有偽造文書罪嫌等情，惟查，因吳高格
    所有在該合作社文書均係委由被告代寫，因此其掛失亦委由被告代寫，被告係依
    吳高格之委託代為書寫遺失文件，而定存單上仍蓋有原遺失印鑑，則係該合作社
    規定於存入定期單同時亦蓋當時印鑑於票面，尚無可疑之處，亦難遽以偽造文書
    罪相繩，併此明。
七、據上論斷，應依刑事訴訟法第三百六十九條第一項前段、第三百六十四條、第二
    百九十九條第一項前段，刑法第二條第一項前段、第二百十六條、第二百十條、
    第三百三十九條第一項、第五十五條、第四十一條第一項前段，罰金罰鍰提高標
    準條例第一條前段、第二條，判決如主文。
本案經檢察官林炎昇到庭執行職務。
中  華  民  國      九  十      年      十  二      月      十  二      日
                                臺灣高等法院臺南分院刑事第五庭
                                    審判長法官  茆    臺    雲
                                          法官  李    文    福
                                          法官  蔡    長    林
右正本證明與原本無異。
如不服本判決，應於判決送達後十日內向本院提出上訴狀，其未敘述理由者並應於提
出上訴狀後十日內向本院補提理由書（應附繕本）。
                                    法院書記官  李    培    薇
中  華  民  國      九  十      年      十  二      月      十  二      日
附錄本案論罪科刑法條全文：
刑法第二百十條：
  偽造、變造私文書，足以生損害於公眾或他人者，處五年以下有期徒刑。
刑法第二百十六條：
  行使第二百十條至第二百十五條之文書者，依偽造、變造文書或登載不實事項或使
登載不實事項之規定處斷。


司法院資訊處製作；財團法人民間司法改革基金會備份。
